---
title: "Regresja i analiza wariancji - Sprawozdanie 1"
subtitle: 'Regresja liniowa - sprawozdanie' 
author: 
  name: 'Adrian Kowalski'
  affiliation: 'Politechnika Krakowska'
output: 
  html_document:
    theme: readable
    toc: true
    toc_float: true
    df_print: paged
---

# Termin oddania sprawozdania : 14.04.2023 23:59:59


# Zadanie 1

Zaimportuj zbiór danych Carseats z biblioteki ISLR i dopasuj model (lub modele) regresji liniowej prostej przewidujący wartość zmiennej Sales. Zmienną objaśniającą dobierz według znanych metod (współczynnik korelacji, wykresy). Oceń jakość modelu ($R^2$, błąd standardowy) i zweryfikuj założenia (analiza reszt).

```{r}
library(tidyverse)
library(ISLR)
carseats <- tibble::as.tibble(ISLR::Carseats)
head(carseats)
```
Wskazówka: Po zaimportowaniu biblioteki ISLR informacje o danych Carseats można znaleźć wpisując w konsoli "?ISLR::Carseats".
```{r}
?ISLR::Carseats
```


# Zadanie 2

Dopasuj model (lub modele) regresji liniowej wielorakiej przewidujący wartość zmiennej Sales. Model zbuduj w wybrany przez siebie sposób. Oceń jakość modelu i spełnienie założeń. Porównaj otrzymane modele z modelem regresji liniowej prostej. 

